---
title: "Taller 07"
subtitle: "Regresión con variable categorica de tres valores"
date: '`r format(Sys.time(), "%a %b %d, %Y")`'
author: "dacarras"
output:
  github_document
---



---

# Instrucciones

- En este taller vamos a volver a emplear los datos del estudio de Poli victimizacion de Jovenes, realizada en Chile en Octubre de 2017.

- Los datos que vamos a emplear son una versión recortada de los datos y con nombres adaptados, que se espera sean más amigables para generar los resultados programando en R.

- El archivo que contiene los datos que vamos a emplear se llama:

```

datos_poli_2017.csv

```


- El libro de codigos de la base de datos que vamos a emplear, se llama:

```

datos_poli_2017_codebook.xlsx

```

- **Advertencia**: Los datos originales provienen de una muestra probabilística. Este tipo de datos, permite realizar inferencias a la población, si la información del diseño es empleada para producir estimaciones. En este ejercicio con fines ilustrativos, vamos a ignorar este aspecto, y solo vamos a producir resultados descriptivos.


# Referencias

Alvarez, E., Guajardo, H., & Messen, R. (1986). Estudio exploratorio sobre una escala de autoevaluación para la depresión en niños y adolescentes. Revista Chilena de Pediatria, 57(1), 21–25. https://doi.org/10.4067/s0370-41061986000100003

Birleson, P., Hudson, I., Buchanan, D. G., & Wolff, S. (1987). Clinical Evaluation of a Self‐Rating Scale for Depressive Disorder in Childhood (Depression Self‐Rating Scale). Journal of Child Psychology and Psychiatry, 28(1), 43–60. https://doi.org/10.1111/j.1469-7610.1987.tb00651.x

Consejo Nacional de la Infancia. (2018). Análisis Multivariable de Estudio de Polivictimización en Niños, Niñas y Adolescentes realizado por la Pontificia Universidad Católica de Chile. http://biblioteca.digital.gob.cl/handle/123456789/3535

Denda, K., Kako, Y., Kitagawa, N., & Koyama, T. (2006). Assessment of depressive symptoms in Japanese school children and adolescents using the birleson depression self-rating scale. International Journal of Psychiatry in Medicine, 36(2), 231–241. https://doi.org/10.2190/3YCX-H0MT-49DK-C61Q


MINSAL. (2013). Guía Clínica para el tratamiento de adolescentes de 10 a 14 años con Depresión. https://www.guiadisc.com/wp-content/pdfs/guia-clinica-tratamiento-depresion-adolescentes.pdf

Subsecretaria Prevención del Delito. (2018). Primera Encuesta Nacional de Polivictimización en Niñas, Niños y Adolescentes: Presentación de Resultados.



---

# Ejercicio 1. Abrir datos y Revisar datos.

- Abra los datos `datos_poli_2017.csv`, empleando la función `read.csv()`. Emplee un objeto llamado `data_poli_full` para alojar a los datos abiertos.


**Codigo 1.1:** leer datos desde csv.

```{r}

# -----------------------------------------------
# abrir datos
# -----------------------------------------------

data_poli_full <- read.csv('datos_poli_2017.csv')

```

**Codigo 1.2:** revisar datos.

- **¿Cuántas variables y cuántos casos posee la base de datos original?**
- Indique su respuesta bajo el código.

```{r}

# -----------------------------------------------
# revisar datos cargados
# -----------------------------------------------

dplyr::glimpse(data_poli_full)

```

- Respuesta 
  + Casos: [escribir aqui la cantidad de casos, y borrar los corchetes]
  + Variables: [escribir aqui la cantidad de variables, y borrar los corchetes]


# Ejercicio 2. Recodificación de variable de muchos valores.

Recodifique la variable `edad` en una nueva variable `edad_cat` que contenga tres grupos:

  - Grupo A: estudiantes de 12 a 13 años
  - Grupo B: estudiantes de 14 a 15 años
  - Grupo C: estudiantes de 16 años o más


**Codigo 2.1:** recodificar variable continua en tramos.

```{r}

# -----------------------------------------------
# información de la variable a recodificar
# -----------------------------------------------

# variable: edad
# Edad en tramos
# [1] 12 años
# [2] 13 años
# [3] 14 años
# [4] 15 años
# [5] 16 años
# [6] 17 años o más

# -----------------------------------------------
# recodicacion de variable continua en tramos.
# -----------------------------------------------

library(dplyr)
data_poli   <- data_poli_full %>%
               mutate(edad_cat = case_when(
               between(edad, 1,  2) ~ 'Grupo A',
               between(edad, 3,  4) ~ 'Grupo B',
               between(edad, 5,  6) ~ 'Grupo C'
               )) %>%
               # eliminar datos sin edad
               dplyr::filter(between(edad, 1,6)) %>%
               dplyr::glimpse()

# Nota: edad es discreta (no tiene decimales)

# -----------------------------------------------
# revision de la variable generada
# -----------------------------------------------

data_poli %>%
group_by(edad_cat) %>%
summarize(
edad_min = min(edad, na.rm = TRUE),
edad_max = max(edad, na.rm = TRUE),
n = n()
) %>%
knitr::kable(., digits = 2)

```

>Nota: no es recomendable borrar datos, cuando estos estan perdidos en cualquier escenarios. En este caso, estamos borrando datos sin datos observados en la variable de edad solo con propositos ilustrativos.

# Ejercicio 3. Crear una muestra de los datos originales.

Vamos a crear una muestra de 500 casos, y vamos a emplear un seed generico con `set.seed(123456)`; y además vamos a revisar las proporciones de casos son las que nos quedamos.

```{r}

# -----------------------------------------------
# muestra de 500 casos
# -----------------------------------------------

set.seed(123456)
library(dplyr)
data_model <- dplyr::slice_sample(data_poli, n = 500)


# -----------------------------------------------
# revision de la variable generada
# -----------------------------------------------

data_model %>%
group_by(edad_cat) %>%
summarize(
n = n()
) %>%
mutate(p = n/sum(n)) %>%
knitr::kable(., digits = 2)


```

# Ejercicio 4. Medias descriptivas de la variable de respuesta.

Vamos a emplear a la variable `dep`, como la variable de respuesta. Esta variable posee los puntajes de escala de Birleson de depresión. En este ejercicio, antes de ajustar modelos de regresión, vamos a calcular las medias descriptivas de cada uno de los grupos etarios que creamos, los grupos a, b, y c; alojados en la variable `edad_cat`.


```{r}

# -----------------------------------------------
# medias de depresion por grupo
# -----------------------------------------------

data_model %>%
group_by(edad_cat) %>%
summarize(
media_depresion = mean(dep, na.rm = TRUE)
) %>%
knitr::kable(., digits = 2)

```

**¿Qué medias posee cada grupo?**

- **Respuesta**
  - Media grupo A: `11.31`
  - Media grupo B: `12.01`
  - Media grupo C: `12.58`


# Ejercicio 5. Crear variables indicadoras

A partir de la variable `edad_cat` vamos a crear variables indicadoras. Vamos a generar estas variables para cada uno de los tramos de edad que creamos anteriormente.

```{r}

# -----------------------------------------------
# creación de variables indicadoras (dummies)
# -----------------------------------------------

data_model <- data_model %>%
              mutate(grupo_a = dplyr::if_else(edad_cat == 'Grupo A', 1, 0)) %>%
              mutate(grupo_b = dplyr::if_else(edad_cat == 'Grupo B', 1, 0)) %>%
              mutate(grupo_c = dplyr::if_else(edad_cat == 'Grupo C', 1, 0)) %>%
              dplyr::glimpse()

# -----------------------------------------------
# revision de dummies generadas
# -----------------------------------------------

dplyr::count(data_model, edad_cat, grupo_a)
dplyr::count(data_model, edad_cat, grupo_b)
dplyr::count(data_model, edad_cat, grupo_c)

# -----------------------------------------------
# observacion de diagonal
# -----------------------------------------------

data_model %>%
arrange(edad) %>%
dplyr::select(grupo_a, grupo_b, grupo_c) %>%
unique() %>%
knitr::kable(., digits = 2)


```


# Ejercicio 6. Realize una regresión múltiple prediciendo por grupos de edad.

Realize un modelo de regresión múltiple para determinar si los grupos de edad (`edad_cat`) predicen de forma estadisticamente significativa la variable de respuesta `matrimonio`. Muestre los resultados del modelo usando el comando `summary()`



```{r}

# -----------------------------------------------
# grupo_a es referencia (i.e., es intercepto)
# -----------------------------------------------

lm(dep ~ 1 + grupo_b + grupo_c, data = data_model) %>%
summary()

# -----------------------------------------------
# grupo_b es referencia (i.e., es intercepto)
# -----------------------------------------------

lm(dep ~ 1 + grupo_a + grupo_c, data = data_model) %>%
summary()


# -----------------------------------------------
# grupo_c es referencia (i.e., es intercepto)
# -----------------------------------------------

lm(dep ~ 1 + grupo_a + grupo_b, data = data_model) %>%
summary()


```


# Ejercicio 7. Reporte los resultados del modelo de regresión múltiple

Calcule o identifique los siguientes elementos, empleando el primer modelo, donde el grupo_a es la referencia.

  - Media del grupo A
  - Media del grupo B
  - Media del grupo C
  - Desviación estándar de los residuos
  - Numero de casos
  - Estadígrafo F



```{r}

# -----------------------------------------------
# modelo 1
# -----------------------------------------------

# > lm(dep ~ 1 + grupo_b + grupo_c, data = data_model) %>%
# + summary()
# 
# Call:
# lm(formula = dep ~ 1 + grupo_b + grupo_c, data = data_model)
# 
# Residuals:
#      Min       1Q   Median       3Q      Max 
# -12.0114  -4.5789  -0.5789   3.6923  21.6923 
# 
# Coefficients:
#             Estimate Std. Error t value Pr(>|t|)    
# (Intercept)  11.3077     0.5488  20.604   <2e-16 ***
# grupo_b       0.7037     0.7236   0.972   0.3314    
# grupo_c       1.2713     0.7475   1.701   0.0897 .  
# ---
# Signif. codes:  0 ‘***’ 0.001 ‘**’ 0.01 ‘*’ 0.05 ‘.’ 0.1 ‘ ’ 1
# 
# Residual standard error: 6.257 on 455 degrees of freedom
#   (42 observations deleted due to missingness)
# Multiple R-squared:  0.006318,  Adjusted R-squared:  0.001951 
# F-statistic: 1.447 on 2 and 455 DF,  p-value: 0.2365

# -----------------------------------------------
# terminos solicitados
# -----------------------------------------------

b1 <- 11.3077 # intercepto (dummie grupo_a)
b2 <- 0.7037  # pendiente dummie grupo_b
b3 <- 1.2713  # pendiente dummie grupo_c

sigma <- 6.257

df1 <- 2
df2 <- 455


media_a <- b1
media_b <- b1 + b2
media_c <- b1 + b3
dev_res <- sigma
num_obs <- df1 + df2 + 1
f_stat  <- 1.447


# -----------------------------------------------
# evidencias de que los resultados son correctos
# -----------------------------------------------

data_model %>%
dplyr::select(dep, grupo_b, grupo_c) %>%
na.omit() %>%
nrow()

# -----------------------------------------------
# tabla de resultados solicitados
# -----------------------------------------------

data.frame(
stat  = c('media_a','media_b', 'media_c', 'dev_res','num_obs','f_stat'),
value = c(media_a,media_b, media_c, dev_res, num_obs, f_stat)
) %>%
knitr::kable(., digits = 2)


```

- **Respuesta**

  - Media del grupo A: `r media_a`
  - Media del grupo B: `r media_b`
  - Media del grupo C: `r media_c`
  - Desviación estándar de los residuos: `r dev_res`
  - Numero de casos: `r num_obs`
  - Estadígrafo F: `r f_stat`


# Ejercicio 8. Hipótesis estadisticas


Hagamos un ejercicio de fomrulacion de hipotesis y de descripción de resultados. Vamos a formular la hipotesis nula que estaría evaluando la regresion simple, en que incluimos a las variables indicadoras de los grupos b y c.

Vamos a:
- Formular la hipotesis nula
- Formular la hipotesis alternativa
- Vamos a reportar al estadistico respectivo para indicar si la hipotesis nula es adecuada al caso.

- **Respuesta**
  - **Hipotesis nula:** La hipotesis nula puede ser formulada como: la diferencia de medias entre los grupos a, b, y c, es igual a cero en cada par de comparación.
  - **Hipotesis alternativa:** La hipotesis alternativa para la comparación de medias de los puntajes de depresión, es que es que al menos una de las diferencia de medias entre los grupos a, b, y c, es diferente de cero.
  - **Decisión (con justificación)**: Considerando los resultados encontrados, no tenemos evidencias para indicar que hay diferencias entre las medias comparadas (F(2,455) = 1.447, p = .24).



# Ejercicio 9. Diferencias de medias

Considerando la respuesta a la pregunta anterior, cuando corresponda indique si hay evidencia estadisticamente significativa de una diferencia entre (i) el grupo A y el grupo B y (ii) entre el grupo A y grupo C. Indique en que partes del resultado del análisis se basa para responder.


- **Respuesta**

- No se observan diferencias significativas entre los pares de comparacion A vs B, y A vs C.
- El coeficiente, que compara a A vs B es 0.7037, y presenta un t de tamaño pequeño (t = 0.972, p = .33)
- El coeficiente, que compara a A vs C es 1.2713, y presenta un t de tamaño pequeño (t = 1.701, p = .09)


# Ejercicio 10. Más diferencias de medias

Si quisiera obtener directamente en el resultado de la regresión las comparaciones (i) entre el grupo A y C y (ii) entre el grupo B y C, ¿Que tendríamos que cambiar en los predictores del modelo de regresión?

```{r}

lm(dep ~ 1 + grupo_a + grupo_b, data = data_model) %>%
summary()

# Nota: se deja como intercepto al grupo c

```


- **Respuesta**

- Como los modelos de regresion de 3 grupos, requieren de un punto de referencia, nos basta con dejar la media del  grupo c como intercepto. Con este cambio, los coeficientes generados por el modelo, son las diferencias respectivas de cada grupo respecto a la media del grupo c. Un modelo de regresion que permite obtener inferencias sobre las diferencias de media de interes es:


```

lm(dep ~ 1 + grupo_a + grupo_b, data = data_model) %>%
summary()

```



# Ejercicio 11. ANOVA

Realize un ANOVA evaluando las diferencias de medias entre los grupos A, B y C respecto de la variable `dep` y genere el análisis de comparaciones múltiples de Tukey. Reporte si el análisis identifica diferencias estadisticamente significativas entre los grupos B y C.

```{r}

aov(dep ~ edad_cat, data = data_model) %>%
summary()

anova_model <- aov(dep ~ edad_cat, data = data_model)

TukeyHSD(x=anova_model, 'edad_cat', conf.level=0.95)

```

- **Respuesta**
  - La comparación de medias para el grupo B y C, empleando el procedimiento de Tuckey (HSD) no encuentra diferencias significativas (HSD = 0.20, CI95%[-1.10, 1.50], p = .93)


# BONUS: Ejercicio 12. Regresión múltiple para comparar los promedios de cada grupo contra el promedio general

En en este ejericio, vamos a ilustrar como emplear a una regresion, para realizar una prueba t de una sola muestra. En diferentes clases, hemos indicado, como regresion es una herramienta muy versatil. Este es un ejemplo de esta versatilidad.


Vamos a crear un modelo de regresión, que nos sirve para comparar si la pertenencia a alguna de los tipo de escuela, publica, subvencionada, y particular se diferencia de forma relevante de la media total de los datos.

Para estos propositos, vamos a crear un modelo de regresion donde:

- Las pruebas de hipótesis de cada media estimada este evaluando si esta es distinta del promedio global (esto es basicamente una prueba t de una sola muestra).
- El modelo ajustado nos va a peritir estimar las distancias de las medias respecto al promedio global de forma simultánea.  

  
```{r}

# -----------------------------------------------
# informacion de la variable adm
# -----------------------------------------------

# Dependencia del establecimiento (3 grupos)

# [1] Municipal y AD
# [2] Subvencionado
# [3] Particular

# -----------------------------------------------
# media de los datos
# -----------------------------------------------

dep_center <- mean(data_model$dep, na.rm = TRUE)
dep_center

# -----------------------------------------------
# regresion sobre datos centrados
# -----------------------------------------------

lm((dep-dep_center) ~ -1 + as.factor(adm), data = data_model) %>%
summary()

# -----------------------------------------------
# aprovechando la regresion para obtener las medias
# -----------------------------------------------

lm((dep-dep_center) ~ -1 + as.factor(adm), data = data_model) %>%
broom::tidy() %>%
mutate(dep_mean = estimate + dep_center) %>%
knitr::kable(., digits = 2)

# -----------------------------------------------
# demostracion 1: medias de los grupos
# -----------------------------------------------

data_model %>%
group_by(adm) %>%
summarize(
mean_dep = mean(dep, na.rm = TRUE)
) %>%
knitr::kable(., digits = 2)

# -----------------------------------------------
# demostracion 2: prueba t de una sola muestra
# -----------------------------------------------

dep_adm_1 <-  data_model %>%
              dplyr::filter(adm == 1) %>%
              dplyr::select(dep)

t.test(dep_adm_1, mu = dep_center, alternative = "two.sided")

dep_adm_2 <-  data_model %>%
              dplyr::filter(adm == 2) %>%
              dplyr::select(dep)

t.test(dep_adm_2, mu = dep_center, alternative = "two.sided")


dep_adm_3 <-  data_model %>%
              dplyr::filter(adm == 3) %>%
              dplyr::select(dep)

t.test(dep_adm_3, mu = dep_center, alternative = "two.sided")

```



